最高法院刑事判決　　　　　　一○○年度台上字第一○一六號
上　訴　人　台灣高等法院檢察署檢察官　 
上　訴　人　
（ 被告 ）　洪瓏宸
被　　　告　洪壽宏
上列上訴人等因被告等違反毒品危害防制條例案件，不服台灣高
等法院中華民國九十九年十二月八日第二審更審判決（九十九年
度上更(一)字第三六九號，起訴案號：台灣板橋地方法院檢察署九
十七年度偵字第二二０六一、二八一二三號），提起上訴，本院
判決如下：
    主  文
原判決關於洪瓏宸部分撤銷，發回台灣高等法院。   
其他上訴駁回。
    理  由
一、撤銷發回部分：
本件原判決認定上訴人洪瓏宸有如其事實欄所載之犯行，而撤銷
第一審該部分之科刑判決，改判仍依想像競合犯之關係從一重論
處洪瓏宸共同犯販賣第一級毒品（累犯）罪刑，固非無見。
惟查：(一)有罪判決書所記載之犯罪事實，為論罪科刑適用法律
之基礎，故凡與適用法令有關之重要事項，必須詳加認定，明確
記載，然後於理由內明認定犯罪事實所憑之證據及理由，始足
為適用法令之依據。若事實未記載，而理由加以說明，為理由失
其依據。如事實有記載，理由未予說明，則為理由不備，按諸刑
事訴訟法第三百七十九條第十四款規定，其判決當然為違背法令
。原判決事實欄認定洪瓏宸單獨基於意圖營利販入第一級毒品海
洛因之犯意，自行持手機與某真實姓名不詳綽號「董仔」之成年
人通話聯絡告以購買海洛因北上事宜，並先後發送多通簡訊。復
於民國九十七年七月二十六日上午八時許，前往屏東縣屏東市○
○路某電動玩具店內，向綽號「阿山」之人以新台幣（下同）六
萬元取購第一級毒品海洛因三錢及以六千元購得單純供本身施用
所需之第二級毒品甲基安非他命半錢，連同舊有之毒品全部放置
在其所有之黑色小皮包內，旋同時基於運輸第一級毒品海洛因之
犯意，於同日上午某時許，與就販賣、運輸第一級毒品部分不知
情之吳淑芬一同啟程而載運欲販售交付予「矮仔」之海洛因一錢
前往高鐵左營站後為警查獲等情，係認定上開販賣及運輸第一級
毒品之行為，均屬洪瓏宸個人所為。理由卻謂「被告洪瓏宸就本
件犯行，尚須徵詢『董仔』之意見，其與『董仔』間，就本件犯
行有犯意聯絡及行為分擔，應成立共同正犯。」、「其與綽號『
董仔』之人就上開犯行有犯意聯絡及行為分擔，為共同正犯」云
云（見原判決第九頁第六至八行、第十一頁倒數第五至六行）。
其此部分理由之說明，顯失依據，尚有可議。（二）原判決事實
欄記載，洪瓏宸係基於意圖營利販入第一級毒品之犯意，向綽號
「阿山」之人以六萬元購得第一級毒品海洛因三錢（見原判決第
二頁倒數第十三行以下）。似認洪瓏宸向「阿山」所購入第一級
毒品海洛因，全部係供營利而販入。然理由卻謂「被告洪瓏宸就
其販入海洛因一錢欲出售予『矮仔』部分，具有欲從中賺取差價
牟利之營利意圖」、「被告洪瓏宸事先與洪壽宏連絡好，欲帶品
質較好之海洛因一錢北上，給綽號『矮仔』之人鑑驗，期以較佳
價格出售，其販入海洛因之初，在此一錢範圍內，即有出售圖利
之犯意甚明。」（見原判決第十頁第一、二行，第十一頁第十三
至十六行），似又認其中僅一錢毒品係供營利而販入，不無事實
與理由矛盾之違法。況原判決已說明本件警方當場查獲之第一級
毒品海洛因合計淨重二十五點一四公克，僅其中一錢（三點七五
公克）是洪瓏宸於販入之初，有營利意圖，欲出售予「矮仔」，
並具有運輸北上交付他之犯意（見原判決第十六頁第五行至第七
行），則其他部分似與洪瓏宸販賣、運輸第一級毒品犯行並無關
聯，乃原判決竟依毒品危害防制條例第十八條第一項前段規定，
就一錢（三點七五公克）以外部分均予沒收銷燬，其適用法則亦
屬未當。（三）起訴事實之範圍，原則上應以檢察官起訴書所記
載之事實為準。本件檢察官起訴書係記載洪瓏宸、洪壽宏二人均
明知海洛因為毒品危害防制條例所管制之第一級毒品，不得擅自
持有及運輸，竟基於運輸第一級毒品之犯意聯絡，由洪壽宏於九
十七年七月二十一日中午十二時四十六分許，發送簡訊予洪瓏宸
，要求洪瓏宸將海洛因一錢運輸北上，嗣洪瓏宸基於意圖販賣第
一級毒品以牟利之犯意，於同年月二十六日上午某時，在高雄市
某處，以每七公克海洛因六萬元之代價，向真實姓名、年籍不詳
，綽號「阿山」之成年男子，販入海洛因十八包（共淨重二五點
一四公克）後，於同日下午一時六分許，洪瓏宸遂與不知情之吳
淑芬共同搭乘高鐵自高雄北上，而將含原定欲交付洪壽宏之海洛
因一錢，運輸至台北縣板橋市等情。所記載洪瓏宸意圖營利而販
入之毒品為海洛因十八包，共淨重二五點一四公克，且並未記載
洪瓏宸欲將其中一錢之海洛因販賣予綽號「矮仔」之不詳姓名之
人。原判決認定洪瓏宸係基於意圖營利販入第一級毒品海洛因一
錢之犯意，且係欲販賣予綽號「矮仔」之不詳姓名之人，而加以
審判，但並未說明其不同認定之理由及何以能就上揭起訴書所未
記載之事實一併加以審判，亦嫌理由不備。就此本院前次發回意
旨已予指明，原判決仍未說明，以致瑕疵依然存在，自屬無可維
持。以上或為上訴意旨所指摘，或為本院得依職權調查之事項，
應認原判決有撤銷發回更審之原因。
二、駁回部分：
按刑事訴訟法第三百七十七條規定，上訴於第三審法院，非以判
決違背法令為理由，不得為之。是提起第三審上訴，應以原判決
違背法令為理由，係屬法定要件。如果上訴理由書狀並未依據卷
內訴訟資料，具體指摘原判決不適用何種法則或如何適用不當，
或所指摘原判決違法情事，顯與法律規定得為第三審上訴理由之
違法情形，不相適合時，均應認其上訴為不合法律上之程式，予
以駁回。又檢察官就被告犯罪事實，應負舉證責任，並指出證明
之方法，為刑事訴訟法第一百六十一條所明定。因此，檢察官對
於起訴之犯罪事實，應負實質之舉證責任。倘其所提出之證據，
不足為被告有罪之積極證明，或其闡明之證明方法，無從說服法
院形成被告有罪之心證，基於無罪推定之原則，自應為被告無罪
之諭知。而認定犯罪事實所憑之證據，無論直接或間接證據，其
為訴訟上之證明，須於通常一般之人均不致有所懷疑，而得確信
其為真實之程度者，始得據為有罪之認定，倘其證明尚未達到此
一程度，而有合理之懷疑存在時，事實審法院復已就其心證上理
由予以闡述，敘明其如何無從為有罪之確信，因而為無罪之判決
，尚不得任意指為違法。本件原判決經審理結果，認不能證明被
告洪壽宏有起訴書所載之共同犯運輸第一級毒品海洛因之犯行，
因而撤銷第一審該部分之科刑判決，改判諭知無罪，已詳敘其取
捨證據之結果及無從為有罪判決之心證理由。從形式上觀察，無
足以影響判決結果之違法情形存在。檢察官上訴意旨略謂：依雙
方通聯簡訊以觀，非洪壽宏代「矮仔」向洪瓏宸購毒交付，而係
其等運輸海洛因北上出售予「矮仔」之合意，原判決認無運輸犯
意，與卷證資料未合云云。惟查：原判決已詳細敘明就其調查證
據之結果，認洪壽宏打電話、傳簡訊給洪瓏宸之目的，在幫其大
哥「矮仔」詢問洪瓏宸能否出售品質較好之海洛因，係代表買方
「矮仔」出面洽詢，係洪瓏宸運輸、販賣之對立一方，而非與洪
瓏宸共同運輸毒品之犯意，無從與之成立運輸第一級毒品海洛因
之理由，所為說明，從形式上觀察，無悖於經驗法則與論理法則
，自屬原審取捨證據與自由判斷證據證明力之適法職權行使，尚
難漫指為違法。上訴意旨，無非係對事實審法院採證認事之職權
行使及原審已調查、理由已說明之事項，再為爭執，泛指其有上
述之違背法令，並非適法之上訴第三審理由。應認其上訴為違背
法律上之程式，予以駁回。
據上論結，應依刑事訴訟法第三百九十五條前段、第三百九十七
條、第四百零一條，判決如主文。
中    華    民    國  一○○  年    三    月    三    日
                      最高法院刑事第九庭
                          審判長法官  石  木  欽  
                                法官  洪  佳  濱  
                                法官  韓  金  秀  
                                法官  段  景  榕  
                                法官  周  煙  平  
本件正本證明與原本無異
                                      書  記  官  
中    華    民    國  一○○  年    三    月    八    日
                                                      Ｅ